最高法院刑事判決　　　　　　九十四年度台上字第一六九五號
　　上　訴　人　丙○○
　　　　　　　　　　　　巷13.
　　　　　　　　　　　　弄25.
　　　　　　　　乙○○
　　　　　　　　　　　　巷42.
　　上 列一 人
　　選任辯護人　蔡錦得律師
　　上　訴　人　丁○○即蔡長.
　　　　　　　　甲○○
　　　　　　　　　　　　巷5號.
　　上 列一 人
　　選任辯護人　陳文億律師
上列上訴人等因常業詐欺等罪案件，不服台灣高等法院中華民國
九十三年十月十五日第二審判決（九十三年度上訴字第一九０一
號，起訴案號：台灣台北地方法院檢察署八十六年度偵字第四三
六、三四五六號），提起上訴，本院判決如下：
    主  文
原判決關於丁○○、乙○○、甲○○部分撤銷，發回台灣高等法
院。
丙○○之上訴駁回。
    理  由
一撤銷發回部分：
本件原判決認定(一)、上訴人丙○○係台北縣新莊市○○路三一五
號一樓名奕企業有限公司（下稱名奕公司）股東，實際負責公司
業務，於民國八十三年底經由溫麗玲之介紹認識李清光，適因美
元波動導致生意不佳，李清光乃向丙○○提議從事借款業務，丙
○○遂與李清光共同基於常業重利之犯意聯絡，從事由借款人以
國民身分證及簽發與借款金額同額之本票與丙○○等人為質押，
借款之初，丙○○等人即先預扣十日之利息，每十日計息一次，
因此取得月息約百分之四十五至六十二不等之與原本顯不相當之
重利之「身分證借款」，或由借款人以行動電話及簽發與借款金
額同額之本票予丙○○等人為質押，借款之初，丙○○等人即先
預扣十日之利息，每十日計息一次，取得月息約百分之三十三至
一百四十一不等之與原本顯不相當之重利，且借款人需書立行動
電話讓渡契約書，如十日期滿，未能清償本息，丙○○等人即以
借款人所書立前開讓渡契約書，將借款質押之行動電話租用權出
售抵償之「大哥大借款」等借貸業務。嗣李清光見借款業務有利
可圖，乃於八十四年十二月十二日，與上訴人丁○○合夥於台北
市○○區○○路一０六號開設欣儒實業有限公司（下稱欣儒公司
），僱用張豐茂，並以不知情之陳長信擔任負責人。復於八十五
年八月八日於台北縣新莊市○○路○段一八七號一樓設立玉軒通
訊企業有限公司（下稱玉軒公司），以月薪新台幣（下同）三萬
元之代價僱用上訴人甲○○，並由甲○○擔任負責人。又於桃園
縣桃園市○○街三五號一樓設立曉邦企業社（下稱曉邦企業），
以月薪二萬五千元之代價僱用本即任職於名奕公司之上訴人乙○
○擔任負責人。李清光乃將名奕公司、欣儒公司、玉軒公司及曉
邦企業社等四家公司統稱為成功集團，由其擔任該集團之負責人
，丁○○、甲○○、乙○○及張豐茂乃與李清光及丙○○共同基
於常業詐欺及常業重利之犯意聯絡，而丙○○及李清光並基於同
前常業重利之犯意，渠等並明知公司行號與聯合信用卡處理中心
簽訂特約商店合約，應以實際消費之簽帳單向發卡銀行請款，竟
意圖為自己不法之所有，並利用不特定人急需款項之機會，由丙
○○於報紙上刊登「身分證借款」及「大哥大借款」廣告，張豐
茂亦於中國時報分類廣告上以欣儒公司名義刊登「門號買賣、借
貸」內容之廣告，以招攬不特定之人前往借貸，除從事前揭「身
分證借款」及「大哥大借款」外，並利用借款人無實際消費行為
，以「假消費、真借款」之方式，從事刷卡借款之業務，由借款
人提供其信用卡予丙○○等人以名奕公司之信用卡終端機刷卡，
並由借款人在簽帳單上簽名，以借得刷卡金額之百分之八十五至
八十七之現金，其餘百分之十三至十七之刷卡金額為丙○○等人
預扣十日之利息，取得相當於月息約百分之四十五左右之顯與原
本不相當之重利，嗣由丙○○等人將不實簽帳單彙送發卡銀行請
款，致發卡銀行陷於錯誤而依各該簽帳單上所載刷卡金額撥付款
項予丙○○等人，足以生損害於發卡銀行；丙○○等人即趁如原
判決附表一至四所示之人因需錢孔急而依廣告上所載內容聯繫前
往時，分別以上開「身分證借款」、「大哥大借款」及「信用卡
借款」等方式，借款予如該附表一至四所示之人，取得與原本顯
不相當之重利（借款人、借款之金額、日期、利息等均詳如原判
決附表一至四所示），渠等均恃此維生，以之為常業。(二)、丁○
○、甲○○、乙○○分別係欣儒公司、玉軒公司、曉邦企業負責
人，均為商業會計法所稱商業負責人，為從事業務之人，明知公
司行號與聯合信用卡處理中心簽訂特約商店合約，應以實際消費
之簽帳單向發卡銀行請款，竟共同基於製作不實之消費簽帳單以
持向發卡銀行請款之犯意聯絡，並與被告丙○○及李清光等人為
掩飾前揭以信用卡「假消費，真借款」之情事，復與位於桃園縣
桃園市○○路五號之大儀電話器材商行（下稱大儀商行）負責人
吳志偉及位於台北縣中和市○○路五九六號之斗良實業有限公司
負責人吳明龍、林進發，共同基於概括犯意之聯絡，均明知名奕
公司、欣儒公司、玉軒公司及曉邦企業，與大儀商行及斗良公司
間並無交易之事實及前揭信用卡借款之刷卡金額並無消費者實際
消費，而由李清光及乙○○指示不知情之官淑蘋將不實交易事項
填製於名奕公司、欣儒公司、玉軒公司及曉邦企業之統一發票會
計憑證上，詳如原判決附表五之（一）、五之（二）編號一至六
、五之（三）及五之（五），並由乙○○告知吳志偉不實之交易
內容、金額等事項，由吳志偉填製於大儀商行之統一發票會計憑
證上，詳如原判決附表五之（四），另由丁○○將如該附表五之
（二）編號七至十五所示不實之交易事項填製於欣儒公司之統一
發票會計憑證，詳如原判決附表五之（二）編號七至十五，並交
付斗良公司，使斗良公司負責人吳明龍及林進發得持之向稅捐機
關申報八十五年營利事業所得稅，而共同幫助斗良公司逃漏該年
度營利事業所得稅四萬一千五百三十三元。(三)乙○○與丙○○、
李清光復承前之常業詐欺及行使業務上登載不實文書之概括犯意
聯絡，為申請乙○○名義之信用卡，明知乙○○於名奕公司領得
之薪資為每月二萬五千元，全年僅三十萬元，丙○○竟將乙○○
之八十四年度薪資所得為八十四萬元之不實事項，登載於其業務
所掌之扣繳憑單上，並持之向發卡銀行申請乙○○名義之信用卡
，使各該卡號所示之發卡銀行陷於錯誤，誤認乙○○確有年收入
八十四萬元之經濟能力，而予以核卡，丙○○及乙○○即持該等
信用卡，為如原判決附表十之（二）所示之消費，消費日期、金
額、信用卡卡號等均詳如該附表十之（二）所示，俟將各該信用
卡額度用盡後，不為給付，足以生損害於各該卡號所示之發卡銀
行等情。因而撤銷第一審關於丁○○、甲○○、乙○○部分之判
決，改判依牽連犯論處丁○○、甲○○、乙○○共同意圖為自己
不法之所有，以詐術使人將本人之物交付，並以之為常業罪刑，
固非無見。
惟查(一)、科刑判決書記載之犯罪事實，為論罪科刑適用法律之基
礎，故凡於適用法令有關之事項，必須詳加認定明確記載，然後
於理由內明認定犯罪事實所憑之證據及其認定之理由，使事實
與理由兩相一致，方為合法。倘事實欄已有及，而理由內未加
說明，是為理由不備；理由已加說明，而事實欄無此記載，則理
由失其依據，均難謂為適法。原判決前揭事實(一)記載上訴人丁○
○、甲○○、乙○○等與張豐茂及李清光、丙○○共同基於常業
詐欺及常業重利之犯意聯絡，……利用借款人無實際消費行為，
以「假消費，真借款」之方式，從事刷卡借款之業務，取得與原
本顯不相當之重利，嗣由丙○○等將不實簽帳單彙送發卡銀行請
款，致發卡銀行陷於錯誤而依各該簽帳單所載金額撥付款項予丙
○○等人，丙○○等人即趁如原判決附表一至四所示之人需款孔
急，分別以「身分證借款」、「大哥大借款」、及「信用卡借款
」等方式，借予該附表一至四所示之人，取得與原本顯不相當之
重利，渠等均恃此維生，以之為常業等情。因而就「信用卡借款
」部分，依牽連犯論丁○○、甲○○、乙○○常業詐欺罪。然依
原判決附表一至四所載內容，僅該附表三係名奕公司以「信用卡
借款」方式貸與陳紫樺二筆各二萬五千五百元之借款，其餘均係
「身分證借款」及「大哥大借款」，有原審判決書可稽。如果無
訛，則僅此二筆信用卡借款，且係發生在名奕公司，能否謂丁○
○、甲○○、乙○○等係恃此維生，即非無疑，原判決對此未詳
予調查究明，遽為上開論斷，已有可議。雖原判決理由引用丙○
○於法務部調查局北機組詢問時供承：信用卡借款部分自八十五
年四月迄被查獲，總計金額一千五百萬元左右等語。而認定丁○
○、甲○○、乙○○等犯詐欺之時間非短，所得金額非少，顯均
恃詐欺所得維生，以為常業（原判決理由一(二)，四(一)）。然原判
決事實欄內並無信用卡借款金額一千五百萬元之記載，其理由說
明亦失其事實之依據，難謂為適法。又原判決前揭事實(二)記載丁
○○、甲○○、乙○○共同基於製作不實之消費簽帳單以持向發
卡銀行請款之犯意聯絡，並與丙○○、李清光等人為掩飾前揭以
信用卡「假消費，真借款」之情事，……而由李清光及乙○○指
示不知情之官淑蘋將不實交易事項填製於名奕公司、欣儒公司、
玉軒公司及曉邦企業之統一發票憑證上（詳如原判決附表五之(一)
、五之(二)編號一至六、五之(三)及五之(五)）……等情。但依原判決
事實欄(一)所載之以信用卡借款部分僅有原判決附表三所示二筆金
額各為二萬五千五百元，有如前述，而原判決附表五之(一)、五之
(二)編號一至六、五之(三)、五之(五)所列不實統一發票達三十張，所
載金額與該所謂之信用卡借款相差甚鉅，原判決又未記載丁○○
、甲○○、乙○○與丙○○、李清光等有何其他製作不實之消費
簽帳單持向發卡銀行請款之事實，是丁○○、甲○○、乙○○等
如有此部分犯行，是否係為掩飾以信用卡「假消費，真借款」之
情事，亦有欠明瞭而待究明，此因攸關彼等如成立此部分犯罪與
前述之常業詐欺罪之關係如何？是否有牽連犯之關係？原判決對
此未詳予調查釐清，遽為判決，亦嫌速斷。(二)、科刑判決所認定
之事實，與所採之證據，不相適合，即屬證據上理由矛盾，其判
決當然為違背法令。且刑事訴訟法上所謂認定犯罪事實之證據，
係指足以證明被告確有犯罪行為之積極證據而言，該項證據必須
適合於被告犯罪事實之認定，始得採為斷罪之資料。上訴人甲○
○否認有常業詐欺及常業重利之犯行，辯稱：伊受李清光僱用擔
任玉軒公司負責人，只負責通訊器材買賣業務，不知公司有從事
借款業務等語。原判決則以於法務部調查局北機組詢問時丙○○
供稱：玉軒公司經營信用卡借款，由伊負責刷卡及借款，後來伊
常在外面跑，所以客戶來公司刷卡借款，皆由官淑蘋及甲○○負
責處理。官淑蘋供稱：伊在八十五年十月初方調至玉軒公司工作
，有客戶前來以信用卡借款時，只要潘（世陽）先生在都由他負
責處理，如其不在，甲○○在，則由甲○○負責，若他們二人不
在，才是由伊負責接洽各等語。而認定甲○○知情並參與信用卡
「假消費、真借款」之詐欺及重利犯行（原判決理由一(二)、(四)、
(六)）。然原判決事實欄及其附表一至四並無玉軒公司貸款與他人
或以信用卡辦理貸款與他人之具體事實記載，原判決據此而認定
甲○○有此部分之犯行，尚有未洽。(三)、信用卡是一種信用憑證
，持卡人可在特約商店先以信用方式購物或享受服務，由發卡銀
行代為結帳付款，再依其與發卡銀行約定之期限內向發卡銀行繳
款。依原判決所記載之事實，丁○○、甲○○、乙○○與丙○○
、李清光等趁原判決附表一至四所示之人需款孔急時，以信用卡
「假消費、真借款」簽帳方式貸與金錢，再依客戶不實之簽帳單
持向發卡銀行請款，取得與原本顯不相當之重利，並以之為常業
等情。如成立常業重利罪，則丁○○等憑持卡借款人之簽帳單向
發卡銀行請款，是否在收取其重利犯行之本息？發卡銀行先行結
帳付款後，持卡人日後是否仍應依約向發卡銀行如數繳付該款？
能否謂丁○○等於請款時，另具有不法所有意圖，向發卡銀行詐
取財物？又如丁○○此部分行為成立詐欺罪，則各該持卡借款之
人是否知情？與其是否有共犯關係，均非無疑義。原判決對此未
詳予調查釐清，剖析明白，遽論丁○○、甲○○、乙○○牽連犯
常業詐欺罪，亦有可議。丁○○、甲○○、乙○○分別提起上訴
，指摘原判決關於彼等部分不當，非無理由。按第三審法院應以
第二審判決所確認之事實為判決基礎，刑事訴訟法第三百九十四
條第一項前段定有明文。原判決上述之違背法令，影響於事實之
確定，本院無可據以為裁判，應將原判決關於彼等此部分撤銷，
發回原審法院更為審判。丁○○、甲○○、乙○○等牽連犯幫助
逃漏稅捐部分，乙○○另牽連犯行使登載不實之業務文書部分，
雖屬不得上訴第三審之案件，但基於審判不可分原則，仍為上訴
效力所及，併予發回。
二上訴駁回部分：
查第三審上訴書狀，應敘述上訴之理由，其未敘述者，得於提起
上訴後十日內補提理由書於原審法院，已逾上述期間，而於第三
審法院未判決前仍未提出上訴理由書狀者，第三審法院應以判決
駁回之，刑事訴訟法第三百八十二條第一項、第三百九十五條後
段規定甚明。本件上訴人丙○○因常業詐欺及偽造私文書案件，
不服原審判決，於九十三年十月二十八日提起上訴，並未敘述理
由，迄今逾期已久，於本院未判決前仍未提出，依上開規定其上
訴自非合法，應予駁回。
據上論結，應依刑事訴訟法第三百九十七條、第四百零一條、第
三百九十五條後段，判決如主文。
中　　華　　民　　國　九十四　年　　四　　月　　七　　日
                      最高法院刑事第二庭
                          審判長法官  董　明　霈
                                法官  林　茂　雄
                                法官  張　祺　祥
                                法官  呂　永　福
                                法官  池　啟　明
      本件正本證明與原本無異
                                      書  記  官
中　　華　　民　　國　九十四　年　　四　　月　 十二 　日
                                                      Ｋ
